【裁判字號】    98,上訴,930
【裁判日期】    981203
【裁判案由】    毒品危害防制條例
【裁判全文】
臺灣高等法院臺南分院刑事判決      98年度上訴字第930號
上  訴  人
即  被  告  乙○○
選任辯護人  黃逸仁  律師
上列上訴人因毒品危害防制條例案件，不服臺灣雲林地方法院98
年度訴字第277號中華民國98年7月28日第一審判決（起訴案號：
臺灣雲林地方法院檢察署97年度偵字第5349號），提起上訴，本
院判決如下：
    主  文
上訴駁回。
    事  實
一、乙○○（綽號豬肉正）明知海洛因係毒品危害防制條例所列
    管之第一級毒品，不得販賣，竟基於意圖營利之概括販賣海
    洛因之犯意，自民國(下同)91年6月間某日起，至其因施用
    毒品案件經送觀察、勒戒之91年10月17日（起訴書誤載為「
    91年10月16日」）止，及其經觀察、勒戒後因認無繼續施用
    之傾向而於91年11月7日釋放後某日起，至甲○○○（原名
    胡憲明）因施用毒品案件遭送觀察勒戒之92年10月15日止，
    以不詳號碼之行動電話（已滅失）與甲○○○聯絡後，先後
    在乙○○位於南投縣南投市○○路○段60號之住家前、甲○○○所經營位於南投縣南投市○○路○段396之1號之美髮店
    前及址設南投縣南投市○○路○段221號之「新豐國小」前，
    分別各以新臺幣（下同）一千元（起訴書誤載為二千元至五
    千元）之價格，販賣海洛因1小包與甲○○○（其中新豐國
    小前之交易係甲○○○、丁○○及蔡奇憲『蔡奇憲已歿』3
    人合資購買），以一手交錢一手交貨之方式，先後共販售3
    次，得款共計三千元。嗣因檢警偵辦乙○○及丁○○涉嫌販
    賣海洛因與鄭伊芹等人之案件（臺灣南投地方法院檢察署91
    年度偵字第2392號、第2393號），於91年7月7日16時許，至
    丁○○前揭住處進行搜索，當場扣得海洛因1包（驗餘淨重
    1.25公克），丁○○復於該案中以被告身分供出上開不法情
    事，方循線查獲上情。
二、案經臺灣南投地方法院檢察署簽請臺灣高等法院台中分院檢
    察署核准移轉臺灣台中地方法院檢察署再移轉至臺灣雲林地
    方法院檢察署檢察官偵查起訴。
    理  由
甲、程序部分：
    一、關於審判範圍部分：按檢察官代表國家提起公訴，依檢
        察一體原則，到庭實行公訴之檢察官（下稱公訴檢察官
        ）如發現起訴書認事用法有明顯錯誤，固得本於自己確
        信之法律見解，於論告時變更起訴之法條，或另為其他
        適當之主張。然刑事訴訟之審判，係採彈劾主義，亦即
        不告不理原則，法院對於被告之行為，應受審判之對象
        （範圍），乃指起訴書（或自訴狀）所記載之被告「犯
        罪事實」（包括起訴效力所及之具有同一案件關係之犯
        罪事實）而言。再刑事訴訟法並無如民事訴訟法設有訴
        之變更之規定，得許檢察官就其所起訴之被告或犯罪事
        實加以變更，其聲請變更，除係具有另一訴訟之情形，
        應分別辦理外，並不生訴訟法上之效力，法院自不受其
        拘束。司法審判實務中，到庭實行公訴之檢察官於其提
        出之「論告書」或於言詞辯論時所為之主張或陳述，常
        有與起訴書所載犯罪事實不盡相同之情形。於此，應先
        究明其論告時之所述，究屬訴之追加、撤回或變更範疇
        ，抑或原本係屬於起訴效力所及之他部事實之擴張、或
        起訴事實之一部減縮，而異其處理方式（如屬後者事實
        之擴張、減縮，應僅在促使法院之注意，非屬訴訟上之
        請求）。除撤回起訴已生效力，其訴訟關係已不存在，
        法院無從加以裁判外，其他各種情形，法院自不得僅就
        檢察官論告時所陳述或主張之事實為裁判，而置原起訴
        事實於不顧（最高法院95年度臺上字第2633號、4671號
        判決意旨可資參照）。是以於起訴書所記載之犯罪事實
        欠詳、有疑問時，公訴檢察官固得本於法律之確信到庭
        為真摯、明確之主張及陳述，使起訴範圍（審判範圍）
        得以確立，然究不得逾越文字可能理解之範圍，而有將
        應追加（或撤回）起訴之犯罪事實，以補充或更正之方
        式為之，更不得就單一案件之犯罪事實，為訴之一部減
        縮。本案起訴書記載被告乙○○販賣海洛因之時間為「
        自民國91年6月間某日起，至乙○○因違反毒品危害防
        制條例遭送觀察勒戒之91年10月16日止，及乙○○經觀
        察勒戒因無繼續施用之傾向於91年11月7日釋放後某日
        起，至甲○○○（原名胡憲明）因違反毒品危害防制條
        例遭送觀察勒戒之92年10月15日止間『每日』」販賣海
        洛因之地點則為：「乙○○位於南投縣南投市○○路
        ○段60號住處。住處附近超商。丁○○位於南投縣
        南投市○○路○段568巷31號住處」此有起訴書1紙在卷
        可稽，然公訴檢察官卻於原審審判中陳稱略以：我們主
        張販賣次數，經過交互詰問結果，以甲○○○講的次數
        來認定，包括在丁○○家中他曾經跟被告購買10次，另
        外被告曾經有1次到甲○○○即胡憲明店門口，還有1次
        乙○○在他自己家門口，將海洛因1包交給甲○○○即
        胡憲明，尚有1次應該是在新豐國小，這次是由丁○○
        、蔡奇憲、胡憲明3人合資向被告購買（詳原審卷一第
        184頁反面）。惟起訴書既已就被告涉嫌販賣海洛因之
        時間、地點及次數記載明確，依前說明，別無其他解釋
        之可能，本院自應受其拘束，據以為本案審判之範圍，
        是公訴檢察官上開主張不生訴之一部減縮（或撤回起訴
        ）之效，合先敘明。
    二、關於證據能力部分：
        (一)被告以外之人於審判外之陳述，雖不符前4條之規
            定，而經當事人於審判程序同意作為證據，法院審
            酌該言詞陳述或書面陳述作成時之情況，認為適當
            者，亦得為證據。當事人、代理人或辯護人於法院
            調查證據時，知有第159條第1項不得為證據之情形
            ，而未於言詞辯論終結前聲明異議者，視為有前項
            之同意。刑事訴訟法第159條之5定有明文。證人蔡
            奇男、甲○○○在警訊中所為之證述，係屬審判外
            之言詞陳述，檢察官、辯護人、被告於原審及本院
            準備程序訊問時同意列為證據(詳原審卷一第68頁
            背面、本院98年9月24日筆錄)，且未於言詞辯論終
            結前聲明異議。而前開證人在警訊所為之證述，係
            在自由意志下所為陳述，並親閱筆錄無訛後始簽名
            作成之情況，且該證言適為本案應審酌必要事項，
            自有證據能力，得為本案證據。
        (二)被告以外之人於偵查中向檢察官所為陳述，除顯有
            不可信之情況者外，得為證據，刑事訴訟法第159
            條之1第2項定有明文。甲○○○、謝淑君及丁○○
            在檢察官偵查中證述之筆錄，係檢察官令渠等以證
            人身分具結後所為之證述，有該證人結文附卷可稽
            （附於他字第133號卷第35頁；偵字第5439號卷第
            27頁至第28頁、第35頁），並無顯不可信之情況，
            自得為本案證據。
乙、實體部分：
    一、訊據上訴人即被告乙○○固不否認與甲○○○及丁○○
        為朋友關係，曾因施用第一級毒品海洛因案件，於91年
        10月17日入勒戒處所執行觀察、勒戒後，於91年11月7
        日因無施用傾向而釋放，惟辯稱：伊與甲○○○是一起
        合資購買海洛因施用，至甲○○○之證詞，前後反覆，
        應非真實，伊並無販賣海洛因給甲○○○等語。
    二、惟查：
        (一)甲○○○自90年12月19日起因施用第一級毒品海洛
            因至92年10月15日為警查獲，經臺灣南投地方法院
            （下稱南投地院）以92年度毒聲字第932號裁定送
            觀察、勒戒，於92年10月15日入臺灣南投看守所附
            設勒戒處所執行，迄至92年11月7日因無繼續施用
            傾向而釋放等情，業據甲○○○於原審審理時證述
            明確（詳原審卷一第97頁、第111頁至第112頁），
            並有臺灣高等法院被告前案紀錄表附卷可查，堪認
            甲○○○於執行觀察、勒戒前，確有對外購買第一
            級毒品海洛因施用之需求。
        (二)甲○○○施用海洛因之來源，據其在偵查中結證證
            稱：「我是在90年12月19日我生日當天起第1次施
            用第一級毒品海洛因，91年6月起開始向被告許憲
            政購買毒品，後來乙○○被判決無罪之後(指南投
            地院94年訴字第84號案件)，我又陸續向他買」、
            「我都是撥打電話與乙○○聯絡，有時候乙○○的
            電話不通，我就打給丁○○，因丁○○是乙○○的
            車伕」、「我如果去乙○○買毒品，都是在豬肉攤
            前或是去乙○○家對面的超商，有時候乙○○會開
            他的BMW車子或小貨車到我美髮店直接拿給我」、
            「92年我勒戒出來後，還繼續再向丁○○、乙○○
            購買，有1次乙○○開車到我店裡拿海洛因給我，
            我太太也有看到，但我騙我太太，還有1次我騎機
            車去街上，我太太也有看到，而且因為我毒隱很重
            ，如不吸毒無法工作，所以我太太睜一隻眼，閉一
            隻眼，讓我從店內櫃台拿錢去買毒，自從我勒戒回
            來之後，我太太就不讓我吸毒了」(詳他字第133號
            卷第33頁、偵字第5439號卷第19頁至第22頁）。於
            原審審理時證稱：「我在檢察官偵查中所說的都實
            在，沒有人逼我」、「我於92年10月16日被勒戒前
            約1星期，有向乙○○買毒品，交易地點就在南投
            縣南投市○○路○段60號丁○○家，我太太有跟我
            去，我跟我太太拿錢，除了在丁○○家外，他 (指
            乙○○開白色BMW車到南投縣南投市○○路○段396
            之1號之美髮店前跟我買賣毒品」、「我是撥打許
            憲正的行動電話（易付卡）與之聯絡，其中有1次
            在乙○○家門口（南投縣南投市○○路○段60號）
            交易的，那1次乙○○坐在他家門口的機車上納涼
            ，我太太跟我一起去的，我當時向她拿了一千元，
            之後她在對面便利商店等，我走過去對面向乙○○
            購買海洛因1包，價格一千元，一手交錢一手交貨
            」、「另外還有1次，他是開1輛白色BMW廠牌的車
            子到我經營的美髮店（南投縣南投市○○路○段396
            之1號）門口跟我交易，我向他買一千元的海洛因
            1包，我太太有看到我從店外拿東西進去。這2次交
            易都是在我執行觀察、勒戒前」、「此外，我、蔡
            奇男及蔡奇憲曾經一起合資一千元向乙○○購買海
            洛因1包，交易地點在丁○○家附近的『新豐國小
            』馬路旁，當天是白天，由蔡奇憲開車，丁○○坐
            副駕駛座，我坐後面，這次確定有交易（詳原審卷
            一第100頁至第101頁、第102頁反面、第104頁、第
            107頁、第115頁、第122頁反面、第160頁）。較諸
            其在偵查中之證詞，甲○○○於審判中就交易海洛
            因地點、次數、金額均更能證述明確，交代詳實，
            前後證詞亦無矛盾之處。於本院審理時復於具結後
            明確證稱：「我確曾在乙○○住家前、我所經營的
            美髮店前及新豐國小前，向乙○○購買第一級毒品
            海洛因，在新豐國小前係蔡奇憲駕車，乙○○把藥
            拿給我，我拿錢給他，他就走了，乙○○家前雖有
            警局，但沾到毒品的人是不會周怕的，在我所經營
            的美髮店前買毒品時我去拿錢我太太知道，並在店
            內落地窗看」(詳本院98年11月3日筆錄)。且被告
            也自承與甲○○○素無仇怨，堪信甲○○○應無設
            詞誣陷被告以求減刑之動機存在。
        (三)甲○○○之配偶謝淑君在偵查中結證證稱：「我知
            道甲○○○在吸毒，已經吸一段時間，已染上毒隱
            ，我叫他不要吸，他戒不掉」、「甲○○○是向『
            豬肉正』即乙○○購買毒品，甲○○○有時候騎機
            車載我去『豬肉正』他家買毒品，還有1次有1個人
            開車來店裡拿毒品給他，我問他是誰，他說是那個
            賣豬肉的 (詳偵字第5439號卷第22頁、第23頁)。
            於原審審理中亦證稱：「我見過『豬肉正』2次，
            被告就是『豬肉正』，其中1次我先生騎機車載我
            去買東西，然後我先生去乙○○家門口，我在對面
            等他，我先生向我拿了一千元或五百元，然後走到
            對面去跟乙○○講話，我先生回來，我有看到手上
            就拿了好像塑膠袋還是盒子之類的東西」、「另1
            次在我們店門口，我看到1輛白色車子，我先生過
            去與他講話，之後我先生進來，手上握著東西，我
            問是誰來找他，我先生就說是『豬肉正』，後來我
            先生就跑到廁所去（施用毒品），這2次都是在我
            先生去執行觀察、勒戒前」（詳原審卷一第129頁
            至第135頁）。
        (四)丁○○於警訊時供稱：「我與乙○○認識5年，許
            憲正是借我住處販賣海洛因毒品，如果有人連絡他
            或我，就約在我住處交易，大部分是乙○○將毒品
            交予購買人」、「乙○○是在1個月前(按警訊時間
            為91年7日)即在我現在販賣海洛因毒品予他人，因
            他有時會提供毒品給我免費吸食，所以利用我住處
            販賣海洛因毒品」(詳偵字第2392號卷第24頁)、於
            偵查中結證證稱：「乙○○有販賣海洛因毒品」(
            詳偵字第5439號卷第29頁至第31頁)，另在原審審
            理時結證證稱：「我認識甲○○○及乙○○都是朋
            友關係，我曾與甲○○○一起合買毒品，是向許憲
            正購買的，我有親眼見到乙○○將海洛因賣給胡崎
            英藤，那1次是我、蔡奇憲及甲○○○一起合資的
            ，買一千元，時間係在我去執行觀察、勒戒前（91
            年7月19日），地點係在新豐國小，當時是蔡奇憲
            開車載我們去的，我坐副駕駛座，甲○○○坐後面
            ，我有親眼看見乙○○交毒品（海洛因）與胡崎英
            藤（詳原審卷一第145頁、第150頁、第160頁、第
            161頁反面）。
        (五)經核謝淑君、丁○○之上開證述內容均與甲○○○
            之前揭證詞相合互符。果若謝淑君有意偏袒胡崎英
            藤，大可附和甲○○○之指證證稱其有親見兩人交
            易毒品之情事，且謝淑君所為上揭舉措，恰與一般
            常人知悉配偶可能施用毒品，一方面想要關心，另
            一方面又不想點破真相之情相合，自難認其所證虛
            假。又雖謝淑君並未親見兩人交易毒品之行為，但
            甲○○○與被告碰面之目的，就是要買海洛因，此
            為甲○○○證述明確（詳原審卷一第108頁），而
            甲○○○在美髮店門口該次交易完畢後旋進入店內
            廁所施用海洛因，顯見其當時已毒癮甚深，無瑕顧
            忌配偶之感受，其既明目張膽的對外購買海洛因施
            用，於當下自無對謝淑君掩飾其施用毒品來源之理
            ，故自渠等證詞前後勾稽觀之，自可信甲○○○所
            述為真。至丁○○部分，其所述上開交易細節，經
            與甲○○○進行隔離訊問後，證實兩人之證述吻合
            一致（詳原審卷一第165至第165頁反面），當非子
            虛。再扣案之海洛因1包（驗餘淨重1.25公克）經
            送驗之結果，證實其內含有海洛因成分，屬第一級
            毒品，有法務部調查局91年8月20日調科壹字第970
            001787號鑑定通知書1紙附卷可查（附於臺灣南投
            地方法院91年度訴字第566號卷第69頁），足證被
            告所販賣之毒品係第一級毒品海洛因無誤。
        (五)至丁○○於本院雖改證稱：「在新豐國小前購買毒
            品之情形，當時我毒癮發作，打電話叫被告調取毒
            品，我與甲○○○、蔡奇憲一起去，被告打電話給
            綽號『阿兄』的人拿毒品過來，被告有在場，綽號
            『阿兄』的人把藥丟在車下，叫我自己去拿，他就
            開車走了，這次是我開車的」、「在檢察官那邊講
            的不實在，因為我與被告有仇，所以我要陷害他，
            在原審講的也不實在，當時我還被關，是被借提出
            來，而且感冒很嚴重以致精神恍惚講的不實在」、
            「被告沒有賣藥給我，也沒有賣給別人，他是與我
            一起出錢買藥回來我家，因被告都在我家，我在原
            審講的不實在，我當時感冒精神恍惚都亂講的，因
            審判長問我好幾次，所以我才記得比較清楚」云云
            ，其證述與其在警訊、偵查及原審之供述前後矛盾
            ，並與甲○○○證述不符，況其在原審已明確供稱
            ：與被告乙○○係朋友關係，於本院卻供稱：與被
            告有仇，故在本院之證述，顯係迴護被告之詞，殊
            不足取。
    三、辯護人雖以甲○○○之證詞，前後反覆，應非真實，且
        被告於91年11月勒戒完畢後，即被其父送往梨山丙○○
        所經營之果園種植水果，不可能再行販賣毒品云云，惟
        查：
        (一)證人之陳述有部分前後不符，或相互間有所歧異時
            ，究竟何者為可採，法院仍得本其自由心證予以斟
            酌，非謂一有部分不符或矛盾，即應認其全部均不
            可採信。尤其證人對於事物之注意及觀察，本有其
            能力上之限制，未必如攝影機或照相機般，對所發
            生或經歷的事實均能機械式無誤地捕捉，亦未必能
            洞悉事實發生過程之每一細節及全貌。且對於過往
            事物之記憶，隨時日之間隔而漸趨模糊或失真，自
            難期其如錄影重播般地將過往事物之原貌完全呈現
            。是證人之證言，有時因觀察角度、記憶能力或詢
            （訊）問方式不同等因素，所述難免略有出入。苟
            若無重大瑕疵，而其基本事實之陳述，與真實性無
            礙時，仍非不得予以採信（最高法院98年度臺上字
            第82 2號判決要旨參照）。特別是施用毒品之行為
            人，其向販毒之人購買毒品之時，多半只在意何時
            可以拿到毒品施用，有時更剛好毒癮發作，思路不
            甚清楚，故其對購買毒品次數、金額、價格之記憶
            ，有時甚為模糊，需透過其他證據輔助（如先前筆
            錄、通訊監察譯文或通聯紀錄等）其回想。若其指
            證他人販賣毒品之情節前後一貫，未有重大明顯偏
            離、反覆矛盾或不合情理之處，且有其他證據可資
            補強，自難認其證詞不能採信。本案甲○○○證稱
            被告在家門口前、美髮店門口前販賣海洛因乙事，
            則自始指證不移，雖其就若干細節證述不一，例如
            其在偵查中證稱：我曾經在便利商店前與被告交易
            ，他會坐在他的機車上，看到我在便利商店時，他
            再起身走過來（見偵卷第20頁）。後在審判中改證
            稱：在被告家門口那1次即指超商（便利商店）那1
            次，是我走過去他家，不是他走過來（見原審卷第
            122頁反面）；其在偵查中證稱：我每次跟被告買
            毒品之金額都是在二千元到五千元之間（見他字卷
            第33頁至第34頁）。後於審判中進一步證稱：我的
            意思是1次拿一千元，但有可能1天拿很多次（詳原
            審見本院卷第105頁）。此乃檢察官於偵查中以開
            放式問題（如：「何時向乙○○買毒品？」詳他卷
            第33頁）讓證人回答，未「逐次」確認交易細節（
            如金額）所致，自以其經交互詰問程序讓其細細回
            想、一一確認後之證詞較為精確、可信，而非一有
            瑕疵，即謂全部之證詞均不可採。參以謝淑君證實
            甲○○○確有於其所述時間、地點與被告碰面接洽
            之事實，已敘明如上，兩者可以相互補強，印證屬
            實。又甲○○○一開始就新豐國小前之交易未置一
            詞，此也不能排除係受到詰問設題之影響（檢察官
            主詰問、辯護人反詰問及本院補充訊問之重點均係
            延續其在偵查中之證詞而來，但其偵查中之證詞係
            本於檢察官概括、籠統之提問而來，已如前述）。
            嗣經由丁○○到庭證述後從旁聽聞方喚起其記憶，
            再經命2人對質，渠等就新豐國小前之交易細節均
            能證述一致，已經論述如前，當可信該次交易確實
            存在。綜上研判，已足使前述犯罪事實獲得確信。
            從而，被告確有自91年6月間某日起至至甲○○○
            因施用毒品案件遭送觀察勒戒之92年10月15日止（
            應排除被告執行觀察、勒戒之期間），在上述地點
            ，以前述價格（即每次一千元），販賣海洛因與胡
            崎英藤（共3次）之事實，無可置疑。
        (二)被告於91年11月勒戒完畢後，即被其父送往梨山黃
            偉堯所經營之果園種植水果，固據證人丙○○於本
            院審理時結證供明在卷，惟據丙○○證稱：被告許
            憲正係於92年2、3月間到其果園幫忙肥，至92年9
            、10月時就離開，期間有回家，每次回家大約3、4
            天等語(詳本院98年11月3日筆錄)，但本案之犯罪
            時間係在91年6月至91年10月16日及91年11月8日至
            92年10月15日之間，其中「91年6月至92年1月期間
            」，被告尚未到梨山丙○○所經營之果園工作，而
            「92年2、3月至92年10月間」，被告又曾自梨山果
            園回家，每次3、4天，依上開時間點觀之，被告非
            不可能於本案所認定之時間販賣毒品，故丙○○之
            證言，尚不能為被告為有利之認定。
    四、至被告之父親許榮含於原審雖證稱：其兒子即被告乙○○被起訴後，曾去找甲○○○的父親問這件事情，他父
        親就叫甲○○○回家，甲○○○到家後，就向我說檢察
        官叫他隨便說說（指證被告販毒乙事），沒事情（見本
        院卷第139頁）。甲○○○雖證稱與許榮含碰面為真，
        但否認有說過上述言語（詳原審卷第139頁至第141頁反
        面）。雙方各執一詞。惟許榮含既為被告之父親，當不
        願被告再次身陷囹圄，具有偏袒或掩護被告之動機，故
        其所為有利於被告之證詞，不能排除是護子所為，證明
        力不高，不能採為有利於被告之認定，併此敘明。
    五、查海洛因物稀價昂，其持有販賣者，政府查緝甚嚴，風
        險甚高，且販賣第一級毒品罪之法定刑為死刑或無期徒
        刑，得併科鉅額罰金，刑責甚重。且海洛因可任意分裝
        ，而每次買賣之價量，亦隨時隨雙方關係之深淺、當時
        之資力、需求程度及對行情之認知等因素，機動的調整
        因販賣之利得，除經被告坦承或帳冊價量均臻明確外，
        委難察得實情，是縱未確切查得販賣賺取之實際差價，
        但除別有事證，足認係按同一價格轉讓，確未牟利之情
        形外，尚難執此認非法販賣之事證有所不足，致知過坦
        承者難辭重典，飾詞否認者反得逞僥倖，而失情理之平
        。查被告販賣海洛因與甲○○○，已經本院認定如前，
        雖依卷內證據無從得知被告所購入海洛因之成本究為若
        干，然被告本身有施用海洛因之習慣，業經敘明在前，
        苟被告無營利之意圖，應無甘冒被查緝法辦科以重刑之
        危險，平白無端義務為該買賣之工作，是其販入之價格
        必較售出之價格低廉，而有從中賺取買賣差價牟利之意
        圖及事實，應屬符合論理法則且不違背社會通常經驗之
        合理判斷。準此，被告應有從中賺取價差，藉此營利之
        意圖至為灼然。
    六、綜上所述，被告辯稱其無販賣毒品云云，顯係卸責之詞
        ，不能採信。本案事證明確，被告前述犯行洵堪認定，
        應依法論科。
    七、新、舊法之比較適用：按行為後法律有變更者，適用行
        為時之法律。但行為後之法律有利於行為人者，適用最
        有利於行為人之法律，刑法第2條第1項定有明文。被告
        所犯販賣第一級毒品海洛因之行為後，94年1月7日修正
        公布之刑法，自95年7月1日施行，修正後法律比較適用
        如下：
        (一)刑法第47條關於累犯部分，修正前規定：「受有期
            徒刑之執行完畢，或受無期徒刑或有期徒刑一部之
            執行而赦免後，5年內再犯有期徒刑以上之罪者，
            為累犯，加重本刑至2分之1」，修正後之新法規定
            ：「受徒刑之執行完畢，或一部之執行而赦免後，
            5年內故意再犯有期徒刑以上之罪者，為累犯，加
            重本刑至2分之1」，被告於有期徒刑執行完畢後，
            故意再犯有期徒刑以上之罪，新法規定並無有利於
            被告，乃應適用修正前之舊法。
        (二)刑法第56條連續犯之規定，業於94年1月7日修正公
            布刪除，並於95年7月1日施行，則被告之犯行，因
            行為後新法業已刪除連續犯之規定，此刪除雖非犯
            罪構成要件之變更，但顯已影響行為人刑罰之法律
            效果，自屬法律有變更，如無連續犯之適用，則上
            開所涉各罪均以加法相加累計，結果自遠超過從一
            重處斷或以一罪論之法律效果。是依新法第2條第1
            項規定，比較新舊法結果，自仍應適用較有利於被
            告之行為時法律即舊法論以連續犯。
        (三)刑法第64條第2項死刑減輕部分：修正前刑法第64
            條第2項死刑減輕之規定為「無期徒刑，十五年以
            下十二年以上有期徒刑」，修正後改為「無期徒刑
            」，因涉及科刑規範變更，自有新舊法比較之適用
            。比較結果，以舊法有利於被告，應適用修正前刑
            法第64條第2項之規定減輕其刑。
        (四)刑法第67條罰金刑加重或減輕時之適用：
           (I)加重其刑部分：刑法「罰金刑加減」之規定，
               將舊法「僅加減其最高度」之規定（修正前刑
               法第68條），改為「最高度及最低度同加減之
               」（修正後刑法第67條），罰金法定刑之加減
               範圍變更，因屬刑罰權科刑規範之變更，於處
               斷時自有新舊法比較輕重之必要，於有加重事
               由時，舊法最低度刑未同加，對被告較為有利
               。
           (II)減輕其刑部分：刑法「罰金刑加減」之規定，
               將舊法「僅加減其最高度」之規定（修正前
               刑法第68條），改為「最高度及最低度同加減
               之」（修正後刑法第67條），罰金法定刑之加
               減範圍變更，因屬刑罰權科刑規範之變更，於
               處斷時自有新舊法比較輕重之必要，於有減輕
               其刑之事由時，新法最低度刑同減之，故修正
               後刑法第67條之規定較有利於被告。
        (五)毒品危害防制條例第4條於98年5月20日修正，該條
            例第4條第1項，修正前僅得併科罰金新台幣一千萬
            元以下罰金，修正後將併科罰金部分，提高為得併
            科罰金新台幣二千萬元以下罰金，新、舊法比較結
            果，以舊法較有利於被告，自應適用舊法。
        (六)綜上整體比較之結果，應一體適用修正前刑法及毒
            品危害防制條例之規定較有利於被告。
    八、查被告意圖營利，販賣第一級毒品海洛因，核其所為係
        犯修正前毒品危害防制條例第4條第1項之罪。被告持有
        第一級毒品之低度行為，為販賣之高度行為所吸收，不
        另論罪。被告先後多次販賣第一級毒品之犯行，時間緊
        接，所犯係構成要件相同之罪名，顯係基於概括犯意為
        之，應成立連續犯，依修正前刑法第56條規定論以一個
        販賣第一級毒品罪，並就罰金刑部分加重其刑（販賣第
        一級毒品罪之法定刑為死刑或無期徒刑部分，依法不得
        加重）。又以法院於面對不分犯罪情節如何，概以重刑
        為法定刑者，於有情輕法重之情形時，在裁判時本有刑
        法第59條酌量減輕其刑規定之適用，以避免過嚴之刑罰
        ，大法官會議解釋釋字第263號解釋文可資參照。亦即
        ，法院為避免刑罰過於嚴苛，於情輕法重之情況下，應
        合目的性裁量而有適用刑法第59條酌量減輕被告刑度之
        義務。本院考量被告於本案販賣海洛因之對象僅有1人
        ，次數僅有3次，且販毒所得僅三千元，足見被告販賣
        之對象非廣，販賣所得非鉅，又被告亦染有施用毒品惡
        習，本身亦飽受毒癮折磨，堪信同為沈淪毒海之被害人
        ，僅係為貪圖供給自己施用毒品無虞，鋌而走險步上販
        賣一途，販毒所得應僅係為獲取購買毒品所需費用之小
        利而已，其惡性與犯罪情節核與大量走私進口或長期販
        賣毒品之所謂「大盤」、「中盤」毒販有重大差異，如
        不論其情節輕重，就其所犯販賣第一級毒品罪處以法定
        本刑死刑或無期徒刑，誠屬過重，過於嚴苛，有傷人民
        對法律之情感，堪認其犯罪情狀尚堪憫恕，爰依刑法第
        59條之規定酌減其刑，就所犯販賣第一級毒品罪之罰金
        刑部分，依法先加後減之。
    九、不另為無罪諭知部分：
        (一)公訴意旨略以：除前述經本院認定有罪之部分外，
            被告另基於販賣海洛因以營利之概括犯意，自91年
            6月間某日起，至其因施用毒品案件經送觀察、勒
            戒之91年10月16日止，及其經觀察、勒戒後因認無
            繼續施用之傾向而於91年11月7日釋放後某日起，
            至甲○○○因施用毒品案件遭送觀察勒戒之92年10
            月15日止，在丁○○位於南投縣南投市○○路○段
            568巷31號住處等地點，每日均以2,000元至5,000
            元不等之價格，連續販賣海洛因與甲○○○。因認
            被告涉犯毒品危害防制條例第4條第1項之販賣第一
            級毒品罪嫌。
        (二)按犯罪事實應依證據認定之，無證據不得認定犯罪
            事實，刑事訴訟法第154條第2項定有明文。又刑事
            訴訟法第161條第1項規定：檢察官就被告犯罪事實
            ，應負舉證責任，並指出證明之方法。因此，檢察
            官對於起訴之犯罪事實，應負提出證據及說服之實
            質舉證責任。倘其所提出之證據，不足為被告有罪
            之積極證明，或其指出證明之方法，無從說服法院
            以形成被告有罪之心證，基於無罪推定之原則，自
            應為被告無罪判決之諭知。另施用毒品者供稱其毒
            品之來源，不得作為有罪判決之唯一證據，其真實
            性有待其他必要之證據加以補強，若施用毒品者之
            指證，其真實性仍有合理之懷疑存在時，在此項合
            理之懷疑未澄清前，自不能遽為有罪之判斷，茲所
            謂其他必要之補強證據，即在排除此項合理之懷疑
            ，使之達於可得確信之程度，否則即應為被告有利
            之推定，此亦為刑事訴訟法第154條，犯罪事實應
            依證據認定之證據裁判原則，及因保障被告人權，
            無罪推定原則之所在，此項刑事訴訟基本原則，不
            能因毒品行為之交易期間短暫、交易方法隱密、交
            易對象單純，致查獲不易、搜證困難等原因而放棄
            ，或減低對於犯罪構成要件應予嚴格證明之堅持，
            此項基本原則應為法官證據證明力自由判斷職權行
            使之限制（最高法院92年臺上字第128號判例及90
            年度臺上字第3115號判決要旨參照）。檢察官認被
            告涉有上述犯嫌，無非以甲○○○及丁○○於偵查
            中之指證為其論據。惟查：
            (I)甲○○○先在偵查中證稱：我從91年6月起幾
                乎每天都跟他購買海洛因，乙○○賣我海洛因
                的地方多半都是在丁○○的家裡面，有時候晚
                上我會去乙○○家敲鐵門，他從鐵門中間的縫
                將海洛因遞給我，還有1次乙○○開1臺貨車到
                我的美髮店門口直接拿海洛因給我，我要跟他
                買之前都會打電話聯絡（詳他卷第33頁至第34
                頁；偵卷第19頁至第22頁）。雖其在審判中就
                交易地點及方式證述一致，但其就交易之「次
                數」又證稱：「我從91年6月起至91年10月16
                日止，大約1個月向乙○○買15次，我當時有
                很多藥頭，其中有1個綽號「老甲」，我大約3
                到5天向「老甲」買1次海洛因，我從觀察、勒
                戒回來後戒了一陣子，後來才每天買（海洛因
                ）（詳原審卷第98頁至第99頁、第114頁反面
                ）。關於購毒次數部分，其前後證述不一。且
                不論其所稱係每天向被告購買海洛因，抑或1
                個月購買15次，交易互動均極為頻繁，在此情
                形下，何以警方於91年間掌握被告在丁○○家
                中販毒情資，偵辦被告販賣毒品案件之時，均
                未查獲甲○○○，所述殊難採信。另在丁○○
                家中交易海洛因之情形，甲○○○先證稱：「
                我把錢給乙○○，海洛因就放在桌上，我不知
                道是何人包裝，但已經包好再那邊（詳原審卷
                第101頁）；後證稱：「我去丁○○家時，有
                時候人很多，乙○○把東西（海洛因）分裝好
                丟給丁○○或蔡奇憲，由他們其中1個人拿給
                我，有時候很多人在傳，最後才傳給我（詳原
                審卷第105頁、第116頁）。所述亦相矛盾。另
                酌以乙○○及丁○○曾因涉嫌共同販賣毒品案
                件經檢察官提起公訴，最後判決無罪確定，此
                有各該判決書（附於原審卷第14頁至第18頁）
                及臺灣高等法院被告前案紀錄表附卷可查。本
                案交易地點據甲○○○所證，多半係在丁○○
                家中，有多人進進出出，為警查獲當時又在蔡
                奇男家中扣得海洛因，已如前述，則丁○○應
                有參與販賣海洛因之行為。此觀甲○○○在偵
                查中證稱：丁○○是乙○○的車伕，有時候許
                憲正的電話打不通我就找丁○○，我從觀察、
                勒戒出來後繼續向乙○○、丁○○購買，間隔
                2、3天向他們買1次（詳他字卷第33頁；偵卷
                第20頁至第21頁）可得明證。但甲○○○於審
                判中對上情支吾其詞，證稱：丁○○不敢碰到
                錢也不敢碰東西，我是想到乙○○就想到蔡奇
                男（詳原審卷第123頁），似有極力為丁○○
                脫罪之嫌。其中轉折，亦存疑問。甲○○○有
                無可能因為與丁○○為自幼玩伴（詳原審卷第
                104頁），交情深厚，其藉由指證被告在蔡奇
                男家中販毒乙事，以掩飾丁○○販毒之情？容
                有疑慮。
            (II)甲○○○在丁○○家中向被告購買海洛因時，
                丁○○至少有10次在場，已據甲○○○證述屬
                實（見原審卷第167頁）。然針對被告有無在
                丁○○家中販賣海洛因與甲○○○乙節，蔡奇
                男在偵查中以被告身分供稱：乙○○從1個月
                前（91年6月）借我的住處賣海洛因給胡憲明
                等人（詳臺灣南投地方法院檢察署91年度偵字
                第2393號卷第54頁至第55頁）；沒有乙○○賣
                海洛因給胡憲明這一回事，是警察逼我一定要
                這樣說（詳臺灣南投地方法院檢察署96年度他
                字第368號卷第21頁）。另丁○○在偵查中以
                證人身分證稱：「我不知道乙○○賣（毒品）
                給誰，我不瞭解胡憲明向乙○○買了幾次，我
                從91年被抓去觀察、勒戒後就沒有跟乙○○在
                一起了」（詳偵卷第36頁至第37頁）、「我看
                過胡憲明向乙○○買過毒品2次」（詳偵卷第
                31頁）。其前後證詞出入甚大。嗣丁○○在原
                審審判中證稱：「甲○○○沒有在我家跟他（
                被告）買過毒品」、「（乙○○拿毒品回來到
                我家，人家打電話給他他就出去了」、「我沒
                有看到甲○○○即胡憲明曾經在我家裡面包括
                1樓客廳還有1次在3樓，有跟乙○○買毒品，
                而且是一手交錢一手交貨」、「我看到乙○○
                在我家裡交毒品給甲○○○即胡憲明，我看到
                1次」（詳原審卷第145頁至第158頁反面）。
                綜觀丁○○上述證詞可知，其就被告有無在其
                家中販賣毒品與甲○○○之待證事實，前後證
                述不符，另丁○○因施用毒品案件於91年7月8
                日入所執行觀察、勒戒，至91年7月19日因無
                繼續施用傾向出所，有臺灣高等法院被告前案
                紀錄表在卷可考，其又自始證稱觀察、勒戒出
                所後被告僅1、2次到其家中施用毒品，此外，
                兩人已經沒有在一起了（詳他卷第37頁；原審
                卷第155頁），甲○○○卻表示在其執行觀察
                、勒戒前（92年10月15日），還多次到丁○○
                家中向被告購買海洛因，2人證詞亦不相符，
                無法相互補強證明檢察官所指被告在丁○○家
                中販賣海洛因與甲○○○之犯行屬實。另胡崎
                英藤所稱「被告在美髮店門口開貨車前來交易
                」與「在被告家門口以投遞方式交易」之情，
                卷內僅有其單一指證，並無其他補強證據存在
                ，參照前揭最高法院裁判要旨，自難逕信為真
                實。
            (III)扣案之行動電話2支，其中1支MOTOROLA廠牌行
                動電話（內含門號0000000000號SIM卡1張）為
                被告所有，另1支阿爾卡特廠牌行動電話（內
                含門號0000000000號SIM卡1張），業據被告供
                認在卷（譜原審卷第181頁至第181頁反面）。
                被告否認持其所有上述行動電話販賣海洛因，
                甲○○○也證稱其忘記撥打哪支電話向被告購
                買海洛因（詳原審卷第121頁反面），卷內也
                未有門號0000000000號行動電話之通訊監察譯
                文或通聯紀錄可參，佐以前揭行動電話在91年
                7月7日即為警查扣，在警察查扣該支電話後，
                甲○○○仍與被告聯繫購買海洛因，至其入所
                執行觀察、勒戒，已論述在前，自難遽認該行
                動電話為被告販賣海洛因之工具。另殘渣袋3
                只、夾鏈分裝空袋111個及勺子1支，被告供稱
                其用途是為了分裝海洛因施用（見本院卷第
                181頁反面至第182頁），而被告確實有施用海
                洛因，已如前述，也無法證明係販賣海洛因所
                用，均不足以推論被告確有販賣海洛因之行為
                。
        (三)綜上所陳，檢察官所訴被告連續販賣海洛因與胡崎
            英藤之部分，是否確有其事，揆諸前揭說明，尚有
            合理之懷疑存在，檢察官既然不能證明被告確有其
            所指前揭犯行，原應由本院為被告無罪之判決。惟
            檢察官認此部分與前揭有罪部分具有連續犯之裁判
            上一罪關係，故不另為無罪之諭知，附此敘明。
    十、原審認被告自91年6月間某日起至91年10月17日止及自
        91年11月某日起，至92年10月15日止，先後3次在乙○○位於南投縣南投市○○路○段60號之住家前、甲○○○所經營位於南投縣南投市○○路○段396之1號之美髮
        店前及址設南投縣南投市○○路○段221號之「新豐國小
        」前，分別各以一千元之價格，販賣海洛因1小包與甲○○○，得款共計三千元部分，罪證明確，適用修正前
        毒品危害防制條例第4條第1項、第18條第1項前段、第
        19條第1項，刑法第11條、第2條第1項前段、修正前刑
        法第56條、第59條並審酌被告販賣第一級毒品海洛因，
        戕害他人健康，惡性非輕，犯後態度不佳，未見悔改，
        ，惟以販賣數量不多，兼衡被告教育程度僅有高職畢業
        ，智識程度不高等一切情狀，量處有期徒刑玖年陸月，
        並將扣案之第一級毒品海洛因壹包（驗餘淨重壹點貳伍
        公克）沒收銷燬之，販賣毒品所得新臺幣仟元沒收之
        ，如全部或一部不能沒收之，以其財產抵償之，另包裝
        前揭海洛因之外包裝袋1只，認包裝袋內均會有極微量
        海洛因殘留，應整體視為海洛因併依上述規定沒收銷燬
        之。至被告持以販賣毒品之行動電話1具並未扣案，在
        被告否認犯罪，不願交代其所持販毒之行動電話為何之
        情形下，實難認定該行動電話屬被告所有，況事發迄今
        已逾5年，堪信該行動電話業已滅失，爰不予宣告沒收
        。扣案之行動電話2支、殘渣袋3只、夾鏈分裝空袋111
        個及勺子1支，卷內並無證據證明與本案犯罪有關，不
        另為沒收之諭知。復以其他檢察官起訴部分，因犯罪不
        能證明，因檢察官認與前揭有罪部分具有連續犯之裁判
        上一罪關係，故不另為無罪之諭知，認事用法俱無不合
        ，量刑亦稱妥適，被告等上訴意旨否認犯罪，指摘原判
        決不當，並無可取，為無理由，應予駁回。
丙、據上論斷，應依刑事訴訟法第368條，判決如主文。
本案經檢察官江守權到庭執行職務。
中    華    民    國    98    年    12    月    3     日
                  刑事第五庭    審判長法  官  楊明章
                                      法  官  蔡美美
                                      法  官  戴勝利
以上正本證明與原本無異。
如不服本判決應於收受送達後10日內向本院提出上訴書狀，其未
敘述上訴理由者，並得於提起上訴後10日內向本院補提理由書（
均須按他造當事人之人數附繕本）「切勿逕送上級法院」。
                                      書記官  陳淑貞
中    華    民    國    98    年    12    月    3     日
附錄：本案論罪科刑法條全文：
（修正前）毒品危害防制條例第4條第1項：
製造、運輸、販賣第一級毒品者，處死刑或無期徒刑；處無期徒
刑者，得併科新臺幣一千萬元以下罰金。

司法院資訊處製作；財團法人民間司法改革基金會備份。
